【裁判字號】    96,上訴,1335
【裁判日期】    970204
【裁判案由】    違反貪污治罪條例等
【裁判全文】
臺灣高等法院臺南分院刑事判決    96年度上訴字第1335號
上  訴  人
即  被  告  丙○○
                    戶雲林縣土.
選任辯護人  劉意  律師
上  訴  人
即  被  告  乙○○
選任辯護人  洪秀一  律師
上列上訴人即被告因違反貪污治罪條例等案件，不服臺灣雲林地
方法院96年度訴字第9號中華民國96年11月13日第一審判決(起訴
案號：臺灣雲林地方法院檢察署95年度偵字第5918號），提起上
訴，本院判決如下：
    主      文
上訴駁回。
    事      實
一、丙○○係依法令服務於地方自治團體雲林縣政府所屬農業局
    農產運銷課之技士，並自民國 (下同）89年9月間起至93年5
    月1日止，擔任雲林縣政府農業局斃死豬聯合查緝小組幹事
    ，負責查緝小組文書工作及斃死豬之查緝業務，為具有法定
    職務權限之公務員。93年1月10日，甲○○向丙○○檢舉林
    新發從事私宰及販售斃死豬，丙○○因而於93年1月15日查
    獲，且該案經臺灣臺南地方法院於93年6月18日以93年度港
    簡字第91號，判決林新發等7名被告有罪。詎丙○○明知依
    行政院農業委員會動植物防疫檢疫局（下稱防檢局）94年3
    月28日修正前「獎勵民眾檢舉死廢畜禽非法流用案件實施要
    點」第4點規定，凡由民眾檢舉死廢畜禽非法流用因而偵破
    犯罪案件，經查證屬實並經法院一審判決有罪，核發每案件
    獎金新臺幣（下同）50萬元；獎勵要點第2點規定，受理檢
    舉應詳實紀錄檢舉人資料及檢舉事實。丙○○竟然心生貪念
    ，與非公務員乙○○基於共同偽造公文書行使及詐取財物之
    犯意聯絡，授權由不知情之林坤壹在檢舉斃死畜禽非法流用
    案件之檢舉獎金領據具領人欄簽署乙○○姓名及蓋用印章，
    然後由丙○○利用職務上之機會，在雲林縣政府94年1月5日
    府機農銷字第0942300004號函職務上所掌之公文書上，登載
    檢舉人為乙○○之不實事項，再檢附該領據向防檢局申請核
    發檢舉人檢舉獎金，而持以行使，足生損害於真正檢舉人之
    權益，並以此為詐術，使防檢局承辦人誤以乙○○為真正檢
    舉人，因而陷於錯誤，於94年1月18日核撥50萬元檢舉獎金
    匯入乙○○設於雲林縣崙背鄉農會、帳號0000000000000000
    之帳戶內，丙○○、乙○○二人因此共同詐得50萬元之不法
    利益，足生損害於防檢局對於檢舉獎金核發之正確性。乙○○取得獎金後，將全部50萬元留為己用，而應分給丙○○之
    40萬元，則囑由積欠乙○○債務之林坤壹代為交付。嗣因遭
    他人檢舉為檢調單位偵辦，丙○○因害怕而尚未向林坤壹拿
    取該分得之四十萬元，乙○○、丙○○於偵查中均自白犯行
    ，並自動繳回全部犯罪所得共50萬元。又乙○○於偵查中，
    供述與該案案情有重要關係之其他共犯丙○○之具體犯罪事
    證，因而使丙○○自白俯首認罪，檢察官得以追訴該案之共
    犯，經檢察官事先同意，就其因供述所涉之犯罪，請求減輕
    其刑。
二、案經法務部調查局雲林縣調查站移送臺灣雲林地方法院檢察
    署檢察官偵查起訴。
    理      由
壹、程序方面：
一、按被告以外之人於審判外之言詞或書面陳述，除法律有規定
    者外，不得作為證據，刑事訴訟法第159條第1項定有明文。
    惟同法第159條之5規定：被告以外之人於審判外之陳述，雖
    不符前4條之規定，而經當事人於審判程序同意作為證據，
    法院審酌該言詞陳述或書面陳述作成時之情況，認為適當者
    ，亦得為證據；當事人、代理人或辯護人於法院調查證據時
    ，知有第159條第1項不得為證據之情形，而未於言詞辯論終
    結前聲明異議者，視為有前項之同意。本件被告丙○○、乙○○及其等之辯護人對於證人林坤壹於95年12月18日調查及
    偵訊筆錄；被告乙○○對於證人甲○○94年3月10日調查筆
    錄、94年3月11日偵訊筆錄及對於證人丁○○94年3月9日調
    查及偵訊筆錄；被告丙○○對於共同被告乙○○95年11月16
    日偵訊筆錄；被告乙○○對於共同被告丙○○95年11月16日
    調查筆錄、95年11月16日偵訊筆錄、95年12月20日偵訊筆錄
    等之證述，於本院審判程序時均未於言詞辯論終結前聲明異
    議，並均於本院審理中表示無意見，本院審酌上開證人等之
    上開言詞陳述作成時之情況，認為適當，認為此部分證人等
    之證述均有證述能力。
二、按依刑事訴訟法第159條之4規定；「除前三條之情形外，下
    列文書亦得為證據：1.除顯有不可信之情況外，公務員職務
    上製作之紀錄文書、證明文書。2.除顯有不可信之情況外，
    從事業務之人於業務上或通常業務過程所須製作之紀錄文書
    、證明文書。3.除前二款之情形外，其他於可信之特別情況
    下所製作之文書」。經查卷附有關(一)獎勵民眾檢舉死廢畜禽
    非法流用案件實施要點。(二)法務部調查局雲林縣調查站之調
    查報告。(三)領據一份。(四)雲林縣政府94年1月5日府機農銷字
    第0942300004號函。(五)乙○○之雲林縣崙背鄉農會帳號0000
    000000000000之帳戶存摺及帳戶匯款明細。(六)臺灣雲林地方
    法院檢察署95保管1560扣押物品清單等文書，均係公務員或
    從事業務之人所製作之紀錄文書及證明書，上開文書並無不
    可信之情況，且被告等亦於本院審理中均表示無意見，是本
    院亦認上開文書均有證據能力。
貳、實體方面：
一、上訴人即被告丙○○、乙○○等二人對於檢察官追訴之利用
    職務上之機會詐取財物罪名、行使公務員登載不實之罪名及
    事實，於偵查、原審及本院審理中均坦承不諱，被告丙○○
    、乙○○二人之自白，互核一致，且與證人林坤壹、甲○○
    、丁○○之證述相符，並有法務部調查局雲林縣調查站之調
    查報告、領據、雲林縣政府94年1月5日府機農銷字第094230
    0004號函及乙○○之雲林縣崙背鄉農會帳號00000000000000
    00之帳戶存摺及帳戶匯款明細在卷可佐。而被告丙○○、乙○○二人之犯罪所得共50萬元，亦經繳回，有臺灣雲林地方
    法院檢察署95保管1560扣押物品清單在卷可憑，是被告丙○○、乙○○二人利用職務上機會詐取財物及行使偽造文書之
    犯行，事證明確，可以認定，應依法論罪科刑。
二、按刑法部分條文業於94年1月7日修正，於94年2月2日公布，
    並自95年7月1日施行，而新刑法第2條第1項規定：行為後法
    律有變更者，適用行為時之法律。但行為後之法律有利於行
    為人者，適用最有利於行為人之法律。而所謂法律有變更，
    係指實體法而言，即犯罪成立要件及其處罰效果之內容作修
    正或廢止而言，解釋上，乃有關犯罪之法定要件及二刑罰之
    內容，乃至於刑法之加重減輕事由，一旦發生變動，均與法
    律變更相符，而刑法第2條第1項之規定，僅係新、舊法之比
    較適用原則之宣示性指導原則，並非實體刑罰法律，自不生
    行為後法律變更之比較適用問題。因而刑法第2條第1項之規
    定，係規範行為後法律變更所生新舊法律比較適用之準據法
    ，於新法施行後，應適用新法第2條第1項之規定，為「從舊
    從輕」之比較。
  (一)刑法第二十八條原規定：「二人以上共同『實施』犯罪之行
    為者，皆為共同正犯。」新法修正為：「二人以上共同『實
    行』犯罪之行為者，皆為共同正犯。」將舊法之「實施」修
    正為「實行」。原「實施」之概念，包含陰謀、預備、著手
    及實行等階段之行為，修正後僅共同實行犯罪行為始成立共
    同正犯。是新法共同正犯之範圍已有限縮，排除陰謀犯、預
    備犯之共同正犯。新舊法就共同正犯之範圍既因此而有變動
    ，自屬犯罪後法律有變更，而非僅屬純文字修正，應有新舊
    法比較適用之問題，經比較結果，以新法對被告為有利，是
    此部分應直接適用修正後刑法第二十八條之規定。
  (二)被告行為後，刑法第55條關於牽連犯之規定，業經刪除，被
    告就其所犯各罪，依修正前即行為時之規定，應依牽連犯規
    定從一重處斷，而修正後之刑法既已刪除牽連犯之規定，則
    就其所犯各罪應依數罪併罰之規定分論併罰。比較新舊法之
    規定，修正後之規定並非  較有利於被告，故應依刑法第2
    條第1項之規定，適用行為時之法律，即適用修正前刑法第
    55條牽連犯之規定，從一重處斷。
參、論罪科刑之理由：
一、刑法關於公務員定義於94年1月7日修正，於94年2月2日公布
    ，並自95年7月1日施行，原規定稱公務員，謂依法令從事於
    公務之人員。現行法修正為稱公務員者，謂下列人員：一、
    依法令服務於國家、地方自治團體所屬機關而具有法定職務
    權限，以及其他依法令從事於公共事務，而具有法定職務權
    限者。二、受國家、地方自治團體所屬機關依法委託，從事
    與委託機關權限有關之公共事務者。故公務員之定義已有變
    易，惟被告丙○○係雲林縣政府農業局農產運銷課技士，自
    89年9月間起至93年5月1日止，擔任雲林縣政府農業局病死
    豬聯合查緝小組幹事，負責查緝小組文書工作及病死豬之查
    緝業務，仍係依據法令從事公務之人員，且屬於依法令服務
    於地方自治團體所屬機關而具有法定職務權限者，故無論修
    正前後均不影響其公務員之身分。乙○○雖非公務員，但與
    公務員丙○○共犯貪污治罪條例之罪，仍以共犯論，且依貪
    污治罪條例第3條規定亦依該條例處斷。
二、核被告丙○○、乙○○所為，係犯貪污治罪條例第5條第1項
    第2款之利用職務上之機會詐取財物罪、刑法第216條、第
    213條之行使公務員登載不實罪，其登載不實事項於公文書
    之低度行為，為行使登載不實公文書之高度行為所吸收，不
    另論罪。被告丙○○、乙○○就上開利用職務上之機會詐取
    財物及行使公務員登載不實之犯行，有犯意聯絡及行為分擔
    ，為共同正犯。被告丙○○、乙○○就上開所犯二罪間，有
    方法結果之牽連關係，應依修正前刑法第55條牽連犯之規定
    ，從一重之利用職務上之機會詐取財物罪處斷。
三、被告丙○○、乙○○於偵查中均自白犯行，並自動繳交全部
    所得財物，有其等偵查筆錄及扣押物品清單（見95年度偵字
    第5918號卷第163頁、165頁）在卷可佐，均應依貪污治罪條
    例第8條第2項前段減輕其刑。另被告乙○○於偵查中供述其
    他共犯丙○○之犯罪事證，因而使檢察官得以追訴該案之其
    他共犯，有助整肅官箴，並經檢察官事先同意，是被告乙○○部分應依證人保護法第14條第1項規定，遞減輕其刑。
四、原審適用貪污治罪條例第5條第1項第2款、第8條第2項前段
    、第17條，刑法第216條、第213條、第2條第1項、第11條前
    段、第28條、第55條（修正前）、第37條第2項，證人保護
    法第14條第1項之規定，並參酌被告丙○○係依法令服務於
    地方自治團體雲林縣政府所屬農業局農產運銷課，並負責雲
    林縣政府農業局查緝斃死豬查緝業務，明知檢舉斃死畜禽非
    法流用案件，其檢舉人有獎金可領，而其學歷為嘉義農專，
    從事公務員多年，家有妻小、父母，理應珍惜目前所有，奉
    公守法，竟然心生貪財之念，詐領檢舉獎金，且於被告乙○○全盤供認後始承認犯罪。而被告乙○○雖非公務員，而且
    僅為國中畢業，但子女均受高等教育，家庭幸福美滿，而且
    尚有金錢借貸予林坤壹，自應安於現狀，尋求正當財源，竟
    然貪圖額外之財而甘心犯法，惟其於檢察官偵訊時首先承認
    犯罪。並審酌被告丙○○、乙○○二人所詐欺金額，約定分
    得金額各為40萬元、10萬元，詐取50萬元後，被告乙○○完
    全挪為己用，應分給被告丙○○40萬元，以抵債方式約由林
    坤壹支付，最後將犯罪所得之檢舉獎金50萬元繳回歸還等一
    切情狀，分別對於被告丙○○「公務員，共同利用職務上之
    機會詐取財物，處有期徒刑肆年，褫奪公權貳年」。及對於
    被告乙○○「與公務員，共同利用職務上之機會詐取財物，
    處有期徒刑貳年，褫奪公權壹年」，以資懲儆。又以被告等
    犯貪污治罪條例之罪，且宣告有期徒刑以上之刑，均依貪污
    治罪條例第17條規定，分別宣告遞奪公權。至於犯罪所得財
    物，已經繳回，不另為追繳之諭知。及又說明被告丙○○、
    乙○○二人及其等辯護人雖請求依刑法第59條酌減其刑，並
    宣告緩刑，以勵自新云云，惟認被告丙○○係服務於雲林縣
    政府農業局，職司斃死豬查緝業務，熟知核發檢舉斃死畜禽
    非法流用檢舉獎金事宜，竟然因為心生貪念，詐取國家財物
    ，其情並無可憫之處，又詐領檢舉獎金，實在無法容忍，不
    適合再酌減。而被告乙○○已二次減輕其刑，且詐取50萬元
    後，完全為自己挪用，所歸還之50萬元，亦由林坤壹支出，
    此為被告乙○○所供認，等於用國家所有金錢，抵銷自己之
    債權，又因貪念，與公務員共同詐取國家財物，其情並無可
    憫之處，無從酌減，更無須依刑法第31條規定再減輕其刑，
    亦不適宜給予緩刑之宣告，均附此敘明等情。本院經核其認
    事用法，均無不當，量刑亦稱妥適。被告丙○○上訴意旨以
    ：在這整件案件伊非常後悔，伊沒有收取任何不法的金錢，
    希望庭給伊一個自新機會，給伊緩刑的機會云云。及被告乙○○上訴意旨以：原審判太重，請給伊一次自新的機會云云
    ，但本件被告等二人已共同詐取獎金五十萬元得手，並已分
    配給乙○○十萬元，另分配給丙○○之四十萬元則由林坤壹
    交付，因本件被告等人遭檢舉偵辦中，丙○○當時不敢向林
    坤壹拿取，惟仍無解於被告丙○○等利用職務上之機會詐取
    財物之犯行，因此被告二人之上訴，為無理由，均應予駁回
    。
據上論結，應依刑事訴訟法第368條，判決如主文。
本案經檢察官李傳來到庭執行職務。
中    華    民    國    97    年    2     月    4     日
                  刑事第五庭    審判長法  官  楊明章
                                      法  官  戴勝利
                                      法  官  顏基典
以上正本證明與原本無異。
如不服本判決，應於收受本判決後十日內向本院提出上訴書狀。
其未敘述上訴理由者並得於提起上訴後十日內向本院補提理由書
狀（均須按他造當事人之人數附繕本）「切勿逕送上級法院」。
                                      書記官  呂嘉文
中    華    民    國    97    年    2     月    4     日
【附錄】本判決論罪科刑法條：
貪污治罪條例第5 條第1 項第2 款：
有下列行為之一者，處7 年以上有期徒刑，得併科新臺幣6 千萬
元以下罰金：
一  意圖得利，擅提或截留公款或違背法令收募稅捐或公債者。
二  利用職務上之機會，詐取財物者。
三  對於職務上之行為，要求、期約或收受賄賂或其他不正利益
    者。
前項第一款及第二款之未遂犯罰之。
刑法第213 條：
公務員明知為不實之事項，而登載於職務上所掌之公文書，足以
生損害於公眾或他人者，處1 年以上7 年以下有期徒刑。
刑法第216 條：
行使第210 條至第215 條之文書者，依偽造、變造文書或登載不
實事項或使登載不實事項之規定處斷。


司法院資訊處製作；財團法人民間司法改革基金會備份。
